---
title: "Exercícios"
author: "Marcus Nunes"
date: "19 de janeiro de 2018"
output: 
  pdf_document:
    number_sections: true
    highlight: monochrome
header-includes:
   - \usepackage[portuges]{babel}
---

```{r setup, include=FALSE}
tidy.opts=list(blank=FALSE, width.cutoff=60)
```

# Relatório

1. Utilizando o menu do RStudio, crie um novo markdown, com output em pdf, chamado `exercicios.Rmd`. Altere o cabeçalho deste arquivo, de modo que ele fique similar ao do arquivo `relatorio.Rmd`.

2. Faça o resumo dos cinco números das varíaveis quantitativas do conjunto de dados. É possível perceber alguma assimetria olhando estes resultados?

```{r iris_02}
summary(iris[, 1:4])
```

3. Rode os comandos 

```{r iris_03, eval=FALSE}
library(GGally)
ggpairs(iris[, -5])
```

e interprete o resultado obtido.

```{r iris_03b, eval=TRUE}
library(GGally)
ggpairs(iris[, -5])
```

4. Identifique as duas variáveis que se corrrelacionam com maior intensidade. Ajuste um modelo de regressão linear entre elas. Utilize a variável com maior média como variável preditora.

```{r iris_04}
ajuste <- lm(Petal.Width ~ Petal.Length, data=iris)
```

5. Exiba os resultados do modelo de regressão ajustado no passo anterior em uma tabela. Interprete o resultado obtido.

```{r iris_05}
summary(ajuste)

lm_traducao <- function(ajuste){
  traducao <- summary(ajuste)$coefficients
  colnames(traducao) <- c("Estimativa", "Erro Padrão", "t", "p-valor")
  rownames(traducao) <- c("Intercepto", "Comprimento da Pétala")
  return(traducao)
}

library(knitr)
library(kableExtra)
kable(lm_traducao(ajuste), format="latex", booktabs=TRUE,
      caption="\\label{CarsLM_4} Resultado do ajuste de um modelo linear 
      aos dados \\texttt{iris}.", digits=4) %>%
  kable_styling(latex_options="hold_position")
```

6. Crie um gráfico de dispersão relacionando estas duas variáveis. Pinte cada ponto com uma cor associada à sua espécie.

```{r iris_06}
plot(Petal.Width ~ Petal.Length, data=iris, col=as.numeric(Species),
     xlab="Comprimento da Pétala", ylab="Largura da Pétala")

library(ggplot2)
ggplot(iris, aes(x=Petal.Length, y=Petal.Width)) +
  geom_point(aes(colour=Species)) +
  labs(x="Comprimento da Pétala", y="Largura da Pétala")
```

7. Adicione a reta de regressão ao gráfico criado no passo anterior.

```{r iris_07}
plot(Petal.Width ~ Petal.Length, data=iris, col=as.numeric(Species),
     xlab="Comprimento da Pétala", ylab="Largura da Pétala")
abline(ajuste)

ggplot(iris, aes(x=Petal.Length, y=Petal.Width)) +
  geom_point(aes(colour=Species)) +
  labs(x="Comprimento da Pétala", y="Largura da Pétala") +
  stat_smooth(method="lm", se=FALSE)

ggplot(iris, aes(x=Petal.Length, y=Petal.Width)) +
  geom_point(aes(colour=Species)) +
  labs(x="Comprimento da Pétala", y="Largura da Pétala") +
  geom_abline(slope=coef(ajuste)[2], intercept=coef(ajuste)[1])
```

8. Faça um boxplot comparando as observações da variável `Sepal.Width` entre as três espécies de plantas.


```{r iris_08}
boxplot(Sepal.Width ~ Species, data=iris, xlab="Espécies", 
        ylab="Largura da Sépala")

ggplot(iris, aes(x=Species, y=Sepal.Width)) +
  geom_boxplot() +
  labs(x="Espécies", y="Largura da Sépala")
```


9. Teste as hipóteses

\begin{align*}
H_0 &: \mu_1 = \mu_2 = \mu_3 \\
H_0 &: \mbox{pelo menos um par $\mu_i \neq \mu_j$, se $i \neq j$}
\end{align*}

\noindent em que $\mu_i$ é a média da variável `Sepal.Width` para os grupos 

* $i = 1 \mbox{ (setosa})$

* $i = 2 \mbox{ (versicolor})$

* $i = 3 \mbox{ (virginica})$

```{r iris_09}
ajuste <- aov(Sepal.Width ~ Species, data=iris)
summary(ajuste)
```

10. Utilize a função `TukeyHSD` para verificar quais diferenças entre as médias são diferentes de zero de maneira significante, com nível de confiança de 95%.

```{r iris_10}
TukeyHSD(ajuste)

plot(TukeyHSD(ajuste))
```


