---
title: "Exercícios"
author: "Marcus Nunes"
date: "24 de outubro de 2017"
output: pdf_document
header-includes:
   - \usepackage[portuges]{babel}
---

```{r setup, include=FALSE}
knitr::opts_chunk$set(echo = TRUE)
```

## Relatório

1. Carregue o conjunto de dados `animais.csv` na memória do R. Este arquivo possui os nomes de 28 espécies de animais, com os pesos de seus corpos em kg e de seus cérebros em gramas. Verifique se ele possui 28 linhas e 3 colunas.

```{r leitura}
animais <- read.csv(file="animais.csv")
dim(animais)
```

2. Carregue o pacote `knitr`. Utilize o comando `kable` para criar uma tabela que apresente os dados . Utilize o argumento `col.names` para nomear corretamente as colunas desta tabela. Crie um título para a tabela com o argumento `caption`.

```{r tabela, message=FALSE}
library(knitr)
kable(animais, col.names=c("Animal", "Peso do Corpo (kg)", "Peso do Cérebro (g)"), caption="Pesos do corpo (em kg) e dos cérebros (em g) de 28 animais selecionados.")
```

3. Altere o `caption` da tabela do exercício anterior para incluir `\\label{tab:animais}`. Escreva um pequeno texto descrevendo a tabela `\ref{tab:animais}`.

Como podemos ver na Tabela \ref{tab:animais}, a tendência do peso do cérebro de um animal tende a aumentar se o peso do animal aumenta.

```{r tabelaCaption, message=FALSE}
library(knitr)
kable(animais, col.names=c("Animal", "Peso do Corpo (kg)", "Peso do Cérebro (g)"), caption="\\label{tab:animais} Pesos do corpo (em kg) e dos cérebros (em g) de 28 animais selecionados.")
```


4. Crie o gráfico de dispersão deste conjunto de dados. Utilize o peso do cérebro como variável resposta e o peso do corpo como variável preditora. Comente o que é possível perceber nele. Não esqueça de identificar corretamente os eixos.

```{r graficoDispersao01}
plot(cerebro ~ corpo, data=animais, xlab="Peso do Corpo (kg)", ylab="Peso do Cérebro (g)")
```


```{r graficoDispersao02}
library(ggplot2)
ggplot(animais, aes(x=corpo, y=cerebro)) +
  geom_point()
```



iris